【裁判字號】    92,易緝,25
【裁判日期】    920425
【裁判案由】    偽造文書
【裁判全文】
臺灣臺北地方法院刑事判決                          九十二年度易緝字第二五號
    公  訴  人  臺灣臺北地方法院檢察署檢察官
    被      告  丙○○
右列被告因偽造文書案件，經檢察官聲請簡易判決處刑（九十年度偵緝字第一三一四
號），本院訊問被告後，認不宜以簡易判決處刑，改依通常程序審理，判決如左：
    主  文
丙○○共同連續行使明知為不實之事項，而使公務員登載於職務上所掌之公文書，足
以生損害於公眾，處有期徒刑陸月，如易科罰金，以參佰元折算壹日。
    事  實
一、丙○○明知成年大陸人士林紅（通緝中）並無與乙○結婚之真意，竟與甲○○（
    經本院判處有期徒刑六月，如易科罰金，以三百元折算壹日，由台灣高等法院駁
    回上訴確定）、林紅及不詳姓名之成年大陸人士「鄭先生」、「王小姐」基於共
    同使公務員登載不實於公文書後復行使之概括犯意聯絡，先推由丙○○於民國八
    十八年一月間，向年老缺少伴侶且有意結婚之乙○（業據檢察官以乙○不知情為
    由另為不起訴處分）佯稱欲介紹林紅與乙○結婚，致不知情之乙○誤認林紅確有
    與其結婚之真意而於同年一月三日及二月二十八日連續二次搭機前去大陸。乙○
    抵達大陸後，即由「鄭先生」、「王小姐」負責接待交通食宿，同時安排乙○與
    林紅於同年三月一日在福建省福州市辦理結婚登記，並取得結婚公證書。嗣甲○○於翌年（即八十九年）二月二十五日即持該結婚公證書向財團法人海峽交流基
    金會（下稱海基會）辦理前開結婚公證書之認證，並委託其子吳侑勵（不知情）
    載乙○至戶政事務所辦理遷移乙○之戶籍至台北市○○區○○路二段二七五巷一
    弄十六號事宜。甲○○旋又於八十九年三月二日持結婚公證書及經海基會認證之
    證明書前往台北市文山區第二戶政事務所，填具「結婚登記申請書」，以乙○與
    林紅已在大陸地區福建省福州市結婚為由，申請辦理結婚之戶籍登記，使該戶政
    事務所不知情之公務員，將該二人結婚之不實事項，登載於其職務所掌之公文書
    即戶籍登記簿上，足以生損害於戶政機關結婚戶政資料管理之正確性。甲○○其
    後再將已請領之戶籍謄本及相關申請資料，委請其女吳麗梅（不知情）於八十九
    年三月二日填具「大陸地區人民進入台灣地區旅行證申請書」，並檢具大陸地區
    人民進入台灣地區保證書、戶籍登記簿謄本等資料，向內政部警政署入出境管理
    局（下稱境管局）以配偶來台探親為由，代理申請林紅入境，致境管局該管公務
    員將「民國八十八年三月一日結婚」之不實之事項登載於收為附件之上開旅行證
    申請書之公文書後，據以發給林紅八十九入出字第三三○七一三七五號「中華民
    國台灣地區旅行證」一張，足以生損害於境管局對於入出境資料管理之正確性。
    嗣林紅果於八十九年五月九日持該旅行證入境台灣，並於八十九年五月十一日上
    午偕同甲○○、乙○同往台北市警察局文山第二分局興隆派出所辦理流動戶口，
    而甲○○則於辦畢流動戶口手續後，給付乙○新台幣（下同）八千元以補貼交通
    費用，並將林紅帶走。迨至八十九年十月十七日，乙○因遍尋林紅不著且甲○○
    亦拒不告知林紅之去向，始主動向境管局申告上情。
二、案經台北市政府警察局移送台灣台北地方法院檢察署檢察官偵查聲請簡易判決處
    刑。
    理  由
一、訊據被告丙○○否認有何偽造文書犯行，辯稱：其僅問乙○是否要去大陸娶老婆
    ，他說好，就介紹他跟丁○○認識，接下來的事情其一無所知，也不認識甲○○
    云云。經查：
  (一)乙○前去大陸地區結婚之源由係受被告之遊說及出資，而在大陸地區住宿、接待
    及辦理結婚事宜均由鄭先生及王小姐與乙○一同辦理，乙○返回台灣後之戶政登
    記及申請林紅入境係由甲○○辦理等情，業據證人乙○於警訊、偵查中及本院另
    案審理時證稱：丙○○來找說要介紹一個大陸女子結婚，向丙○○強調是退伍老
    兵沒有錢，丙○○說要負擔機票、食宿等費用，在八十八年一月間去大陸住在王
    小姐媽媽家，有見到林紅本人，只是先做結婚的準備，因為要過年就先回臺灣，
    八十八年二月去大陸也是住在王小姐家，鄭先生就帶林紅來說要拍結婚照，八十
    八年三月回台後，不詳姓名大陸女子打電話來說林紅要入境台灣而且會帶幾萬元
    來交給甲○○，本來不認識甲○○，是甲○○主動前來幫忙辦與林紅在台灣的結
    婚登記，都完全不知道要怎麼辦，甲○○就去海基會辦公證結婚認證及把戶口遷
    到興隆路二段去，且拿各項資料前去戶政事務所幫忙辦理結婚手續，林紅抵達台
    灣後，直接由甲○○打電話約在派出所門口辦流動戶口，報完戶口後，被告甲○○給八千元補貼交通費用後，就將林紅帶走，連一句話都沒有跟林紅說，連電話
    都沒有，在派出所辦完登記後，甲○○要帶林紅走時有說要去上班，事後回想才
    知道上當等語綦詳（見偵卷第四至八、七十至七十二頁，本院九十年易字第一六
    九九號卷九十年十一月十二日訊問筆錄），並有中華民國台灣地區旅行證（見偵
    卷第二六頁）、大陸地區人民進入台灣地區保證書（見偵卷第二八頁）、乙○委
    託吳麗梅申辦出境手續之委託書（見偵卷第二九頁）、准許林紅入境公文（見偵
    卷第三○頁）、大陸地區人民進入台灣地區旅行證申請書（見偵卷第三一頁）、
    海基會文書驗證申請書及辦案進行表（見偵卷第三二頁）、乙○委託甲○○申請
    驗證大陸地區文書之委託書（見偵卷第三三頁）、福建省福州市公證處結婚證明
    書（見偵卷第三四、八八至八九頁）、台北市文山區第二戶政事務所九十年八月
    二十八日函附結婚登記申請書（見偵卷第八六頁）、財團法人海峽交流基金會證
    明書（見偵卷第八七頁）及吳侑勵全戶戶籍謄本（見本院卷）在卷可查。
  (二)被告雖辯稱：僅問乙○是否要去大陸娶老婆，他說好，就介紹他跟丁○○認識，
    接下來的事情其一無所知，也不認識甲○○云云。然丁○○所涉偽造文書案件，
    經本院以九十年易字第一六九九號判決無罪，由台灣高等法院以九十一年上易字
    第六九四號駁回上訴確定；而其於該案審理時陳稱：當初其要前去大陸辦理自己
    結婚事宜，丙○○說他有一位朋友也要去大陸辦結婚，問其要不要和他朋友一起
    去，才二次與乙○搭乘同班飛機出境赴大陸，到了大陸就分開了，是丙○○幫乙○辦的，其不知道林紅的事等語（見本院九十年易字第一六九九號卷九十年十二
    月二十八日訊問筆錄、台灣高等法院九十一年上易字第六九四號卷九十一年四月
    二十四日筆錄）；且乙○前去大陸地區結婚之源由係受被告之遊說及出資等情，
    已如前述；倘被告僅單純詢問乙○是否要去大陸娶老婆，豈會出資讓乙○前往大
    陸？若未經被告之安排，乙○前往大陸後又如何與「鄭先生」、「王小姐」接觸
    ？足見乙○前往大陸與「鄭先生」、「王小姐」接觸，係經由被告安排無訛。又
    林紅於八十九年五月九日抵台後，雖未再出境，但目前行蹤不明，有林紅之入出
    境資料在卷可查（偵卷第二七頁、七三頁反面），復參以乙○與林紅間年紀相差
    懸殊，益見林紅應無與乙○結婚之真意；被告既安排乙○前往大陸地區結婚，對
    此情節應知之甚詳，是其所辯不知情云云，尚難採信。從而，本件事證明確，被
    告所辯應屬卸責而不足取，其犯行洵堪認定。
二、核被告所為，係犯刑法第二百十六條行使同法第二百十四條使公務員登載不實之
    文書罪。被告與「鄭先生」與「王小姐」，就上開犯行事前共謀，又分擔遊說及
    出資讓乙○前往大陸地區辦理結婚之行為，故其與「鄭先生」、「王小姐」、甲○○、林紅間，有犯意聯絡及行為分擔，為共同正犯（縱被告不認識甲○○，惟
    其與甲○○分別與「鄭先生」、「王小姐」有犯意聯絡及行為分擔，仍成立共犯
    關係），公訴人認被告與丁○○間亦為共同正犯，容有誤會。其等透過不知情之
    吳麗梅代為送件申請取得中華民國台灣地區旅行證，為間接正犯。於使公務員為
    不實之登載後，復持該登載不實之公文書行使，其使公務員登載不實之低度行為
    為行使公務員登載不實之公文書之高度行為所吸收，不另論罪。先後多次行使使
    公務員登載不實之文書犯行，均時間緊接，所犯構成要件相同，顯係基於概括之
    犯意為之，為連續犯，應論以一罪並加重其刑。被告行為後，刑法第四十一條已
    於九十年一月四日修正，嗣經總統於九十年一月十日公布，並自同年一月十二日
    起生效，依現行刑法第四十一條第一項前段：「犯最重本刑為五年以下有期徒刑
    以下之罪，而受六個月以下有期徒刑或拘役之宣告，因身體、教育、職業、家庭
    之關係或其他正當事由，執行顯有困難者，得以一元以上三元以下折算一日，易
    科罰金」之規定，較之修正前之刑法第四十一條以「犯最重本刑為三年以下有期
    徒刑以下之刑之罪，而受六月以下有期徒刑或拘役之宣告」，始得易科罰金之規
    定，以修正後現行刑法第四十一條第一項前段之規定有利於被告，被告行為時雖
    在刑法第四十一條修正生效前，惟依刑法第二條第一項前段規定，仍應適用裁判
    時即修正後之刑法第四十一條第一項前段規定諭知易科罰金之折算標準。爰審酌
    被告犯罪之動機係為使林紅入境台灣、假結婚之手段危害戶籍登記及入境管理之
    正確性、犯罪後未能坦認犯行顯無悔意等一切情狀，判處如主文所示之刑，並諭
    知易科罰金之折算標準。
據上論斷，依刑事訴訟法第四百五十二條、第二百九十九條第一項前段，刑法第二條
第一項前段、第二十八條、第五十六條、第二百十六條、第二百十四條、第四十一條
第一項前段，罰金罰鍰提高標準條例第一條前段、第二條，判決如主文。
本案經檢察官張安箴到庭執行職務。
中      華      民      國    九十二    年      四      月    二十五    日
                                    臺灣臺北地方法院刑事第七庭
                                        法  官  蕭  清  清
右正本證明與原本無異。
如不服本判決，得自收受送達之日起十日內，向本院提起上訴。
                                        書記官  劉  麗  英
中      華      民    國    九十二    年      四      月    二十五    日
附錄本案論罪科刑法條全文
刑法第二百十四條
明知為不實之事項，而使公務員登載於職務上所掌之公文書，足以生損害於公眾或他
人者，處三年以下有期徒刑、拘役或五百元以下罰金。
刑法第二百十六條
行使第二百十條至第二百十五條之文書者，依偽造、變造文書或登載不實事項或使登
載不實事項之規定處斷。


司法院資訊處製作；財團法人民間司法改革基金會備份。
